臺灣高等法院臺中分院民事判決　　　93年度重上更(一)字第38號
上　訴　人　丑○○　　住台中縣清水鎮○○路52號
上　訴　人　乙○○　　住同上
上　訴　人　甲○○　　住台中縣清水鎮○○路52號
右三人共同
訴訟代理人　陳光龍律師
　　　　　　蔡得謙律師
　　　　　　何立斌律師
被　上訴人　己○○　　住台中縣清水鎮○○路88號
　　　　　　丁○○　　住台北縣林口鄉○○村○○○路○段24號
右二人共同
訴訟代理人　余銀德律師
被　上訴人　子○○　　住台中縣清水鎮○○路88號
　　　　　　戊○○　　住同上路87號
　　　　　　庚○○　　原住南投縣草屯鎮○○路33號（現住居所不明）
　　　　　　丙　○（即許丙○）
　　　　　　　　　　　住台中縣清水鎮○○路189號
　　　　　　癸○○（即王癸○○）
　　　　　　　　　　　住同上路376巷22號
　　　　　　壬○○（即蔡壬○○）
　　　　　　　　　　　住台北縣三重市○○路○段40巷16弄8號3樓
　　　　　　辛○○（即王辛○○）
　　　　　　　　　　　住台中縣梧棲鎮○○○街317巷41號
上列當事人間請求返還土地事件，上訴人對於中華民國88年3月9
日臺灣台中地方法院第一審判決（87年度重訴字第441號），提
起上訴，經判決後，由最高法院發回更審，本院於94年5月31日
言詞辯論終結，茲判決如下：
    主  文
原判決除確定及減縮部分外，關於駁回上訴人後項預備之訴部分
廢棄。
被上訴人應將坐落台中縣清水鎮○○段秀水小段31之28地號土地
交付上訴人。
第一、二審及發回前第三審除減縮外之訴訟費用，由被上訴人負
擔。
本判決第二項所命之給付於上訴人以新台幣1,300,000元供擔保
後，得為假執行；但被上訴人如於執行標的物交付前，以新台幣
38,402,000元為上訴人預供擔保，得免為假執行。
    事實及理由
一、被上訴人丙○ (即許丙○)、癸○○ (即王癸○○)、庚○○
    、壬○○ (即蔡壬○○)、辛○○ (即王辛○○)未於言詞辯
    論期日到場，核無民事訴訟法第386條所列各款情形，依上
    訴人之聲請，由其一造辯論而為判決。
二、被上訴人備位聲明主張：訴外人即伊等之公公顏新炎為於生
    前預作財產分配予子女與媳婦，於民國（下同）76年7月間
    其64歲時分別向被上訴人之被繼承人楊江林及被上訴人戊○
    ○買受坐落台中縣清水鎮○○段秀水小段第31之28地號土地
    應有部分千分之九二及千分之七二（合計為一筆土地，下稱
    系爭土地），並指定移轉登記伊等名下，使伊等為系爭買賣
    債權之權利人，楊江林與戊○○均知情並同意，而於土地買
    賣所有權移轉契約書及土地登記聲請書上簽章，而受通知，
    伊等並因而登記為系爭土地之所有權人，並取得包括交付不
    動產之請求權在內之權利，依民法第269條第三人利益契約
    之規定，伊等自得請求被上訴人交付系爭土地予伊等等情，
    爰依第三人利益契約之法律關係，於原審提起預備之訴，求
    為命被上訴人將系爭土地交付伊等之判決（上訴人之先位訴
    訟標的即所有物返還請求權，借用物返還請求權及買賣之法
    律關係部分，已經本院前審判決渠等敗訴確定，至請求被上
    訴人交付與系爭土地同地段31之27號土地部分，上訴人則於
    本院前審減縮撤回該部分之起訴）。
三、被上訴人己○○、丁○○、子○○三人則以：本件系爭土地
    乃訴外人顏新炎與伊等之被繼承人楊江林、被上訴人戊○○
    口頭訂立買賣契約，由顏新炎為買受人，雖約定將系爭土地
    登記於上訴人名下，惟此要只當事人間之指示給付約定，尚
    非由上訴人直接取得債權之第三人利益契約，上訴人本無直
    接請求伊等給付權利等語。己○○、丁○○二人並以：縱為
    第三人利益契約，且上訴人亦曾於86年3月3日以郵局存證信
    函催告被上訴人己○○停止使用上開系爭土地，由渠等收回
    使用，但其未向被上訴人全體表示享受其利益，依民法第26
    9 條第2項規定，伊等自得撤銷該第三人利益契約，並以93
    年12月9日之準備書狀之送達聲明撤銷。且上訴人乃於76年
    間買受系爭土地，而該地目為「田」，應屬農地，上訴人於
    本院前審亦坦承其「耕作能力不足」，則依當時適用之土地
    法第30條規定，其所有權之移轉，應為無效，其自不得訴請
    交付土地等語，資為抗辯。被上訴人戊○○則陳稱：上訴人
    確為本件土地買賣之權利主體，自得請求交付系爭土地，伊
    亦同意交付土地等語。其餘被上訴人則未到庭，亦未提出書
    狀為任何之聲明或陳述。
四、原審法院審理後斟酌兩造之主張及攻擊防禦方法之結果，認
    顏新炎為系爭土地之買賣，雖經指定向上訴人為給付，並辦
    妥移轉登記，惟上訴人既不能證明顏新炎與楊江林間有使上
    訴人取得債權之約定，上訴人即不能直接請求交付土地，因
    認上訴人之訴為無理由，而為上訴人敗訴之判決。上訴人不
    服，就減縮後之預備之訴敗訴判決聲明上訴，求為判決：
    (一)原判決上開不利於伊部分廢棄；(二)被上訴人應將系爭土地
    交付上訴人；(三)第一、二審與發回前第三審訴訟費用由被上
    訴人負擔；(四)伊願供擔保，請准宣告假執行。被上訴人己○
    ○、丁○○、子○○則答辯聲明求為判決駁回上訴人之上訴
    。被上訴人戊○○則陳稱：上訴人有權直接請求交付土地等
    語，其餘被上訴人則未為任何答辯之聲明。
五、查上訴人主張已取得楊江林於生前之76年7月間與被上訴人
    戊○○共同出售系爭土地之應有部分依序為千分之九二及千
    分之七二，並已移轉登記為上訴人所有，嗣楊江林於85年8
    月20日死亡，被上訴人為楊江林之繼承人乙節，為雙方所不
    爭執，並有上訴人所提之土地買賣所有權移轉契約書、土地
    所有權登記聲請書、土地登記簿謄本、戶籍謄本、繼承系統
    表等件存卷可參，自堪信為真實。
六、本件兩造主要爭執要旨，厥為訴外人顏新炎與楊江林、戊○
    ○就系爭土地訂立買賣契約，並約定將土地移轉登記於上訴
    人名下，彼等間之土地買賣契約究係第三人利益契約，第三
    人即上訴人得據此直接向出賣人請求該契約上之權利，抑僅
    係當事人間之指示給付約定，第三人即上訴人並未因此取得
    直接請求出賣人給付之權利，而僅得由訂約買受之顏新炎對
    之請求乙端。按第三人利益契約，係契約當事人之一方與他
    方約定，由他方向第三人為一定之給付，而第三人因此取得
    直接請求其給付權利之契約也。是向第三人為一定之給付，
    乃即第三人利益契約之契約本旨，故我民法第269條第1項明
    定以契約訂定向第三人為給付者，要約人得請求債務人向第
    三人為給付，其第三人對於債務人亦有直接請求給付之權利
    。要只依同條第2項反面解釋，第三人利益契約僅於第三人
    表示享受其利益之意思而發生效力而已。而當事人間之「指
    示給付約定」，要只關於履行方式之約定，並非原契約之本
    旨，此為兩者主要之不同。惟第三人利益契約之約定向第三
    人為給付，本具有「指示給付」之形態，是究為何屬，自以
    當事人之約定為斷，而自契約訂定之本旨觀察，如果由第三
    人自行行使權利，較諸僅由債權人行使權利，更能符合訂約
    之目的者，即應認為第三人直接取得契約之權利。此為實務
    上之通論。查本件訴外人與楊江林、戊○○就系爭土地為買
    賣時，僅為口頭約定，並未據以書立買賣契約之書面，而出
    賣人之一之楊江林已死亡，戊○○、顏新炎及辦理移轉登記
    之土地代書、賴佑潛仍健在，而訴外人顏新炎在被上訴人己
    ○○、丁○○二人自訴其詐欺乙案86年8月1日審理時，即已
    明白供稱：「他（即楊江林）有說要賣，叫我兒子買，用三
    人之名義丑○○、甲○○、乙○○（即上訴人三人）買的，
    三人均是我媳婦，不是我要買」等語（見台中地院86年度自
    字第677號詐欺案卷第27頁），核與上訴人於94年5月27日辯
    論意旨狀所稱：斯時伊公公顏新炎年已64，屆遲暮之年，為
    免身後兒女爭產，乃預作財產分配之計，而出資購買系爭土
    地，指示過戶在上訴人之名下，上訴人三人自為實際之權利
    主體乙節相符。即被上訴人戊○○於本院亦迭稱：上訴人三
    人確實為本件系爭土地買賣契約權利之主體，自得直接請求
    等語（本院更(一)卷第65頁、第167頁），證人賴祐潛亦證稱
    買賣之時楊江林、戊○○、顏新炎均知道要登記給上訴人等
    語無訛（見本院上訴卷第一宗第78頁）。而其後為系爭土地
    之移轉登記時，其土地買賣所有權移轉契約書上即載列上訴
    人為承買人，土地登記聲請書上載明上訴人三人為權利人，
    而權利人即上訴人三人與義務人戊○○、楊江林二人均在其
    上簽名蓋章，表示同意，此有該移轉契約書及登記聲請書影
    本各乙件在卷可稽（見原審卷第53-59頁）。登記後，上訴
    人並以其三人名義於76年9月1日與台灣銀行設定最高限額
    7,000,000元之抵押權在案，此有該土地登記簿謄本記載明
    確在卷可參。被上訴人己○○、丁○○雖稱：本件訴訟標的
    對被上訴人等必須合一確定，被上訴人戊○○所為上開不利
    於被上訴人之行為，對全體應不生效力云云。按共同訴訟中
    一人之行為，有利益於共同訴訟人者，其效力及於全體，不
    利益者，對於全體不生效力；固為民事訴訟法第56條第1款
    所明定，惟共同訴訟人一人所為事實上不利之陳述，不得概
    視為不存在，法院得依自由心證，作為認定事實之資料（民
    事訴訟法第222條第1項參照）。查被上訴人戊○○乃系爭共
    有土地之共有人之一，其親與楊江林出賣系爭土地予訴外人
    顏新炎，對其契約之性質知之甚稔，而楊江林已死亡，被上
    訴人丁○○、己○○等均非契約當事人，對於簽約之經過情
    形並不知情，是被上訴人戊○○就本件事實之陳述，綜上所
    查上情以觀，自較合於實際而為可採，所述內容本院自得取
    為認定事實之資料。綜上言之，系爭土地之買賣雙方乃於買
    賣之時即約定賣方應過戶土地予上訴人，此為買賣契約之本
    旨，而非買方單約之指示登記名義人，而綜合契約訂立之本
    旨及其後簽立移轉書面，設定抵押權人等權利行使之情形，
    亦可認上訴人等確為系爭權利之實際權利主體，是以之為過
    戶名義人，顯非單純之買賣當事人為指示給付之約定而已。
    又楊江林、戊○○與顏新炎訂立系爭契約後，楊江林、戊○
    ○復於其後製作之土地買賣所有權移轉契約書，登記聲請書
    上簽章同意過戶與予上訴人三人，上訴人三人並配合辦理移
    轉登記，是本屬第三人之上訴人乃藉此已為表示享受其利益
    之意思，出賣之他方並已依此而受通知，其利他契約依民法
    第269條第2項之反面解釋，自已生效力，被上訴人等自已不
    能主張撤銷，且上訴人並早於87年8月18日即起訴向被上訴
    人等請求給付，其表示享受利益之情事彰彰明甚，被上訴人
    且僅由己○○、丁○○二人而非全體，並遲至93年12月9日
    始以準備書狀之送達表示撤銷，洵屬無據。再者，系爭土地
    之前身為清水鎮○○段秀水小段31之1地號土地，因奉台中
    縣政府63年2月10日15867號公函辦理台中港特定區公共設施
    預定地，逕為分割為系爭土地之登記，此有該土地登記簿謄
    本登記原因欄之記載可參（見原審卷第8頁），是系爭土地
    早於63年間即編列為都市計劃用地，其地目雖為「田」，惟
    並非農地，故承受人不以自耕農為限，故於76年間系爭土地
    買賣時，地政機關並為之移轉登記予上訴人，均有上開登記
    資料在卷可考，是被上訴人己○○等主張其買賣與登記為無
    效乙節，殊非有據，執此拒絕交付土地，亦無理由。
七、綜上所述，本件上訴人依民法第269條第1項之規定，請求被
    上訴人交付系爭土地，核無不合，自應准許，詎原審未察，
    仍認上訴人本於民法第269條第1項之規定請求被上訴人交付
    系爭土地，為無理由，自有未洽。上訴論旨指摘原判決不當
    ，關於系爭土地之預備聲明部分為其敗訴之判決為不當，求
    予廢棄改判，為有理由，原判決此部分應予廢棄，爰由本院
    改判如主文第2項所示。又本件兩造均陳明願供擔保，聲請
    宣告假執行或免為假執行，經核尚無不合，爰分別酌定相當
    之擔保金額並宣告之。
八、本件事證已臻明確，兩造其餘攻擊、防禦方法及舉證，核與
    判決結果無影響，爰不逐一論述，併此敘明。
九、據上論結，本件上訴為有理由，依民事訴訟法第463條、第
    385條第1項前段、第450條、第85條第1項前段、第390條第1
    項、第392條第2項，判決如主文。
中　　華　　民　　國　　94　　年　　6 　　月　　14　　日
                  民事第五庭審判長法　官  陳滿賢
                                  法　官  古金男
                                  法　官  朱　樑
以上正本係照原本作成。
如對本判決上訴，須於收受判決送達後二十日內向本院提出上訴
書狀，其未表明上訴理由者，應於提出上訴後二十日內向本院提
出上訴理由書 (須按他造人數附具繕本)。
上訴時應提出委任律師為訴訟代理人之委任狀。具有民事訴訟法
第四百六十六條之一第一項但書或第二項之情形為訴訟代理人者
，另應附具律師及格證書及釋明委任人與受任人有該條項所定關
係之釋明文書影本。
                                  書記官　陳俞豪
中　　華　　民　　國　　94　　年　　6 　　月　　20　　日
                                                      Ｈ
